臺灣屏東地方法院民事裁定　　　　　　　100年度輔宣字第6號
聲　請　人　渚富強
相　對　人　渚富國
上列聲請人聲請輔助宣告事件，本院裁定如下：
    主    文
宣告渚富國（男、民國○○○年○月○日生、身分證統一編號：
Ｚ000000000號）為受輔助宣告之人。
選定渚富強（男、民國○○○年○月○○日生、身分證統一編號
：Ｚ000000000號）為受輔助宣告人之輔助人。
指定屏東縣政府社會處社工員鄭勝滔為會同開具財產清冊之人。
聲請費用新臺幣壹仟元由受輔助宣告之人負擔。
    理    由
一、聲請意旨略以：聲請人渚富強之兄即相對人渚富國（男、民
    國○○年○ 月○ 日生、身分證統一編號：Ｚ000000000號）因自
    幼即被發現患有中度智能障礙，為意思表示或受意思表示、
    或辨識意思表示效果之能力顯有不足，為此依民法第15條之
    1 之規定，對其為輔助之宣告等語。
二、按對於因精神障礙或其他心智缺陷，致其為意思表示或受意
    思表示，或辨識其意思表示效果之能力，顯有不足者，法院
    得因本人、配偶、四親等內之親屬、最近1 年有同居事實之
    其他親屬、檢察官、主管機關或社會福利機構之聲請，為輔
    助之宣告；又受輔助宣告之人，應置輔助人；另法院為輔助
    之宣告時，應依職權就配偶、四親等內之親屬、最近1 年有
    同居事實之其他親屬、主管機關、社會福利機構或其他適當
    之人選定1 人或數人為輔助人，並同時指定會同開具財產清
    冊之人；再者，法院選定輔助人時，應依受輔助宣告之人之
    最佳利益，優先考量受輔助宣告之人之意見，審酌一切情狀
    ，並注意下列事項：一、受輔助宣告之人之身心狀態與生活
    及財產狀況。二、受輔助宣告之人與其配偶、子女或其他共
    同生活之人間之情感狀況。三、輔助人之職業、經歷、意見
    及其與受輔助宣告之人之利害關係。四、法人為輔助人時，
    其事業之種類與內容，法人及其代表人與受輔助宣告之人之
    利害關係，民法第15條之1 第1 項、第1111條第1 項、第11
    11條之1 、第1113條之1 分別定有明文。
三、經查，聲請人主張上開各情，業據提出相對人之中華民國身
    心障礙手冊正反面影本、戶籍謄本、財政部臺灣省南區國稅
    局財產歸屬資料清單、同意書、財政部臺灣省南區國稅局99
    年度綜合所得稅各類所得資料清單等為證，並經本院前往屏
    東市屏安醫院，於鑑定人黃文翔醫師前點呼相對人，並詢問
    其相對人「（問：姓名、年籍、住所、與聲請人之關係？）
    我住三重，只知道住三重，聲請人是我弟弟。」、「（問：
    是否知道從三重到屏東？）不知道。」、「（問：15＋15＝
    ？是否會自己買香菸等物？是否會找錢？）不知道。會。但
    我不會找錢，我只會買東西。」等問題。本院另就相對人之
    精神及心智狀況訊問鑑定人，經鑑定人鑑定結果，認個案過
    去約3 年前曾經因為車禍導致左踝骨骨折因而住院開刀治療
    ，此外無重大生理疾病病史，因自幼年即被發現有發展遲緩
    之現象都是在啟智班就讀，目前與弟弟同住。個案於(一)身體
    狀態方面：理學檢查：身材中等。理學檢查無明顯異常。
    臨床檢查：四肢行動能力正常，眼神呆滯、目光茫然。會
    談中個案可以與人做簡短之語言溝通。但是理解能力十分有
    限，經常無法正確了解他人之意思表達，也就對他人之意思
    表達無法正確回應，個案不會認字，也不會寫字（僅能書寫
    自己名字）。長短期記憶能力極差、注意力不集中、100 持
    續減7 的計算無法完成，現實判斷能力不佳。(二)精神狀態：
    個案意識清楚，說話速度緩慢。個案無法認字，也無法寫出
    名字以外的文字，長短期記憶能力不佳、注意力不集中、計
    算能力不佳（個位數加減無法執行）。現實判斷能力欠佳，
    目前沒有聽幻覺也沒有視幻覺，對於抽象名詞無法分辨其意
    義（例如忍耐與頑固、優雅與妖艷…），認知功能嚴重受損
    ，行為退化，對於他人問話的理解能力與表達能力十分有限
    ，經過心理衡鑑結果其測得之總智商為50，落在中度智能不
    足之範圍內。(三)日常生活狀況方面：日常生活狀況自理情
    形：可以自己進食，沐浴、翻身、大小便、移動身體、更衣
    ... 皆可以自理。經濟活動能力（包括管理處理自己財產
    之能力）：無法自行購物、無法做簡單之兩位數字加減計算
    、但是可以辨識錢幣幣值（不過不會計算）、不會到金融機
    構辦理存款提款、不知如何保管與儲存自己的財物，無處理
    財產之能力。社會性：有簡單之職業功能、也有簡單之社
    交功能、可以自行騎乘機車作為短途交通工具、但是無自我
    安排休閒活動之功能。綜上，個案各項功能明顯退化，簡單
    之衣、食、衛生、交通等生活內容可自理，但是因為其智能
    不足之問題是長期存在，過去長期就缺乏獨立處理財務之能
    力，因此可以判斷個案已經因為罹患長期之智能不足因而導
    致個人之認知功能受損，為意思表示或受意思表示或辨識其
    意思表示效果之能力也因而明顯受損，無法完全獨力處理個
    人事務與從事個人財務管理，建議該個案已達輔助宣告之標
    準等情，有本院100 年10月7 日訊問筆錄、屏安醫院100 年
    10月7 日屏安醫字第（100 ）0426號函附之精神鑑定報告書
    1 份在卷可憑。綜上所述，本院審酌上開勘驗結果及醫師所
    為之鑑定意見，認相對人之辨識能力顯有不足，確有受輔助
    之必要，爰以裁定為輔助之宣告。
四、次查，相對人未婚無子女，且其自幼均係由聲請人協助處理
    相關事宜，本院審酌聲請人渚富強為相對人之弟，亦有意願
    擔任相對人之輔助人，由聲請人渚富強任相對人之輔助人，
    最能符合受輔助宣告之人之最佳利益，爰選定聲請人渚富強
    為輔助人。
五、本院審酌屏東縣政府轄下之社會處長期經辦各項社會福利業
    務，經驗豐富，並有眾多學有專精之社會工作人員從事該局
    業務，本院認由其社工員擔任會同開具財產清冊之人，應屬
    適當，爰依上揭法條規依，指定屏東縣政府社會處社工員鄭
    勝滔擔任會同開具財產清冊之人。又依民法第1113條關於成
    年人監護準用同法第1099條第1 項之規定，於監護開始時，
    監護人對於受宣護宣告人渚富國之財產，應會同屏東縣政府
    社會處社工員鄭勝滔於本裁定確定後2 個月內開具財產清冊
    並陳報法院，併此項明。
六、依民事訴訟法第608 條第1 項、第624 條之1 第3 項，裁定
    如主文。
中    華    民    國  100     年    12    月    30    日
                  家事庭        法  官  王以齊
以上正本係照原本作成。
如不服本裁定關於選定輔助人之部分，應於送達後10日內向本院
提出抗告狀，並繳納抗告費新臺幣1,000 元；其餘關於輔助宣告
之部分，不得抗告。
如欲申請辦理輔助宣告登記，宜先確定本裁定是否生效。
中    華    民    國  100     年    12    月    30    日
                                書記官  賀燕花